【裁判字號】    89,訴,855
【裁判日期】    890518
【裁判案由】    返還不當得利
【裁判全文】
臺灣臺中地方法院民事判決                  八十九年度訴字第八五五號
    原      告  乙○○
    訴訟代理人  謝喜律師
    被      告  甲○○    住台.
                丙○○    住同.
    共      同
    訴訟代理人  李慶松律師
右當事人間請求返還不當得利事件，本院判決如左：
    主      文
原告之訴及假執行之聲請均駁回。
訴訟費用由原告負擔。
    事      實
甲、原告方面：
  一、聲明：被告應連帶給付原告新台幣（下同）七十七萬二千四百六十二元及自民
      國七十四年十二月十六日起至清償日止，按年息百分之五計算之利息；並願供
      擔保，請准宣告假執行。
  二、陳述：訴外人簡振煌於民國七十一年一月間，向被告之父張文卿（已死亡）借
      款新台幣（下同）一百五十萬元，並由原告於訴外人簡振煌所開立之同額支票
      後背書，以為擔保。嗣因該支票屆期不獲兌現，張文卿為確保其債權，乃要求
      原告簽發面額各為七十五萬元之支票二張，並提供台中縣烏日鄉○○○段房地
      所有權狀四張、印鑑證明及空白抵押權登記文件（以下簡稱系爭烏日房地設定
      抵押權文件）供張文卿質押。嗣因原告簽發之上開支票亦遭退票，乃再由原告
      簽發票號分別為四一四二三四、四一四二三六及四一四二三七號，面額各五十
      萬元之本票三張，暨供利息保證用之票號四一四二四○號、面額六十萬元之本
      票一紙，以換回前揭退票。其後訴外人簡振煌陸續償還本金及利息，於七十四
      年五月二十七日經會算結果，尚欠本金十四萬六千五百元，張文卿乃同意將原
      告簽發除票號四一四二三四號外之上開本票三紙及供擔保之系爭烏日房地設定
      抵押權文件返還原告。詎張文卿竟早於會算前，即持該等應交還原告之本票，
      以其女即被告甲○○、丙○○名義，分別向法院聲請核發支付命令或裁定准予
      強制執行，並據以於鈞院七十四年度民執六字第一四四二號強制執行事件聲請
      參與分配，共同侵占應交還原告之前開本票，計被告甲○○、丙○○各分配得
      七萬一千四百九十七元及六萬一千三百八十一元。張文卿並將應交還原告之系
      爭烏日房地設定抵押權文件侵占，先於七十二年六月八日（起訴狀誤載為六日
      ）持向地政機關設定一百萬元之第二順位抵押權予被告丙○○，嗣於同年十月
      二十六日（起訴狀誤載為十八日）又持向地政機關設定五十萬元之第三順位抵
      押權予被告甲○○，並於鈞院七十四年度民執六字第四六八三號強制執行事件
      執以聲請參與分配，計被告甲○○分配得一萬九千七百七十三元，被告丙○○
      分配得七十六萬六千三百十一元。上揭二執行案件分配所得之金額合計九十一
      萬八千九百六十二元，扣除前述尚積欠之本金十四萬六千五百元，餘七十七萬
      二千四百六十二元，遭被告共同侵佔入己。被告所為侵權行為之損害賠償請求
      權雖已罹於時效，惟依民法第一百九十七條第二項之規定，仍應依不當得利之
      規定返還，為此，提起本件訴訟。
  三、證據：提出利息計算表、收據及約定事項、本院民事執行處七十四年度民執六
      字第一四四二號及第四六八三號強制執行金額分配表各一紙、聲請參與分配狀
      及他項權利證明書各二份、本院八十七年度訴字第一四六九號民事判決一份、
      本院七十三年度票字第一四三八號、第一四三九號民事裁定各一份、本院七十
      三年度促字第二七八０號支付命令一份為證（以上均為影本），並聲請調取本
      院民執六字第一四四二號及第四六八三號民事執行案卷。
乙、被告方面：
  一、聲明：如主文所示，如受不利判決，願供擔保請准免為假執行。
  二、陳述：否認原告之主張。
    理      由
一、原告主張其為擔保訴外人簡振煌向被告先父 張文卿借款一百五十萬元，乃應張文
    卿要求，簽發票號分別為四一四二三四、四一四二三六及四一四二三七號，面額
    各五十萬元，及票號四一四二四○號、面額六十萬元之本票共四紙，並提供系爭
    烏日房地設定抵押權文件交張文卿收執。嗣經訴外人簡振煌陸續償還本息，於七
    十四年五月二十七日會算結果，尚欠本金十四萬六千五百元，張文卿乃同意將原
    告簽發除票號四一四二三四號外之上開三紙本票及系爭烏日房地設定抵押權文件
    返還原告。乃張文卿竟早於會算前，即持應交還原告之前揭本票，分別以其女即
    被告甲○○、丙○○名義，向本院聲請核發支付命令或裁定准予強制執行，共同
    侵占應交還原告之前開本票，並將應交還原告之系爭烏日房地設定抵押權文件予
    以侵占，先後於七十二年六月八日及同年十月二十六日，持向地政機關各設定一
    百萬元之第二順位抵押權及五十萬元之第三順位抵押權予被告丙○○及甲○○，
    並據以分別於本院七十四年度民執六字第一四四二號及第四六八三號強制執行事
    件中聲請參與分配，被告分配所得之金額合計九十一萬八千九百六十二元，扣除
    前述尚積欠之本金十四萬六千五百元，餘七十七萬二千四百六十二元，由被告共
    同侵佔入己等情，惟被告否認其事。
二、本件原告主張訴外人簡振煌向被告先父張文卿借款一百五十萬元，並由原告簽發
    票號分別為四一四二三四、四一四二三六及四一四二三七號，面額各五十萬元，
    及票號四一四二四○號、面額六十萬元之本票共四紙及提出系爭烏日房地設定抵
    押權文件交付張文卿收執，以為擔保。嗣因訴外人簡振煌陸續償還本息，於七十
    四年五月二十七日會算結果，僅欠本金十四萬六千五百元，張文卿即同意返還上
    開除票號四一四二三四號外之本票三紙及系爭烏日房地設定抵押權文件予原告。
    惟前揭本票早於會算前，即以張文卿之女即被告甲○○、丙○○名義，向本院聲
    請核發支付命令或裁定准予強制執行，並經本院裁定准許在案；而系爭烏日房地
    設定抵押權文件亦分別於七十二年六月八日及同年十月二十六日，被持向地政機
    關辦理設定第二順位抵押權一百萬元及第三順位抵押權五十萬元予被告丙○○、
    甲○○，其後被告並據以在本院七十四年度民執六字第一四四二號及第四六八三
    號強制執行事件中聲請參與分配之事實，雖據原告提出利息計算表、收據及約定
    事項、本院七十三年度票字第一四三八號及第一四三九號民事裁定，本院七十三
    年度促字第二七八０號支付命令各一份，及他項權利證明書二份為證，並經本院
    調取本院民執六字第一四四二號及第四六八三號民事執行案卷查明無訛，堪信為
    真實。惟依原告之主張觀之，縱使原告簽發前揭本票係為擔保訴外人簡振煌對張
    文卿所負之借款債務，乃張文卿竟貿然持該等本票向本院聲請核發支付命令及聲
    請裁定准予強制執行，僅名義上以其女即被告甲○○及丙○○為聲請人，然此亦
    不過係張文卿是否違反其與原告間之約定，依法尚不得行使該等本票債權，及以
    被告甲○○、丙○○名義對原告行使上開本票債權時，原告得否依票據法第十四
    條之規定提出惡意抗辯之問題，是原告主張張文卿執前揭本票以被告名義向本院
    申請核發支付命令及聲請裁定准予強制執行等情形，係共同「侵占」其所簽發之
    上開本票，尚屬無據。又原告雖另主張被告執前述本院核發之本票裁定及支付命
    令為執行名義，於本院七十四年度民執六字第一四四二、四六八三號強制執行事
    件據以聲請參與分配，並行使張文卿擅持原告所交付供擔保用之系爭烏日房地設
    定抵押權文件，將原告所有房地分別設定予被告之第二、三順位抵押權，而分配
    得合計九十一萬八千九百六十二元，扣除訴外人簡振煌尚積欠之本金十四萬六千
    五百元，所餘七十七萬二千四百六十二元，為被告共同侵占入己云云。惟按債權
    人本於確定判決對於債務人為強制執行而受金錢之支付者，該確定判決如未經其
    後之確定判決予以廢棄，縱令判決內容不當，在債務人對於原執行名義之確定判
    決提起再審之訴予以變更前，亦非無法律上之原因而受利益，自無不當得利可言
    ，最高法院著有臺上字第一一四二號判例可資參照。是被告既本於現尚合法有效
    存在之前述本院七十三年度票字第一四三八、一四三九號民事裁定及本院七十三
    年度促字第二七八０號支付命令等執行名義，於上開執行事件聲請參與分配而受
    領上開款項，則在該等執行名義未被廢棄變更前，自難謂被告係無法律上之原因
    而受利益，自無不當得利可言，當然亦無原告所謂「侵占」情事。是綜上所述，
    原告之主張，於法難謂有據，自難憑採。
三、按損害賠償之義務人，因侵權行為受利益，致被害人受損害者，於侵權行為損害
    賠償請求權時效完成後，仍應依關於不當得利之規定，返還其所受之利益於被害
    人，民法第一百九十七條第二項雖定有明文，惟所謂「依關於不當得利之規定」
    ，係指被害人於侵權行為損害賠償請求權罹於時效後，請求加害人返還其所受利
    益時，仍須具備不當得利請求權之基本要件。申言之，須加害人無法律上之原因
    而受利益，致被害人受損害，始得行使不當得利返還請求權。查原告主張被告共
    同侵占其所簽發之前揭本票，並侵占聲請參與分配所得逾十四萬六千五百元之部
    分即七十七萬二千四百六十二元等情，既非可採，且被告受領上開參與分配所得
    之款項，亦無何不當得利情事，已如前述。從而，原告本於民法第一百九十七條
    第二項之規定，請求被告返還七十七萬二千四百六十二元及自七十四年十二月十
    六日起至清償日止，按年息百分之五計算之利息，揆之前揭說明，即無理由，應
    予駁回。原告之訴既經駁回，其假執行之聲請，亦失所附麗，應併予駁回。
四、據上論結，本件原告之訴為無理由，依民事訴訟法第七十八條，判決如主文。
中      華      民      國    八十九    年      五      月    十八    日
                                   臺灣臺中地方法院民事第四庭
                                       法  官  吳美蒼
右為正本係照原本作成
如對本判決上訴，須於判決送達後廿日內向本院提出上訴狀
中      華      民      國    八十九    年      五      月    十八    日


司法院資訊處製作；財團法人民間司法改革基金會備份。
